【裁判字號】    97,訴,609
【裁判日期】    970620
【裁判案由】    確認債權存在
【裁判全文】
臺灣臺北地方法院民事判決               97年度訴字第609號
原      告  昀聖堂紙業有限公司
法定代理人  丁○○
訴訟代理人  陳鼎正律師
複  代理人  吳恩篤律師
            丙○○
被      告  彰化商業銀行股份有限公司中山北路分行
法定代理人  李松樹
訴訟代理人  庚○○
            甲○○
被      告  中興紡織廠股份有限公司
法定代理人  乙○○
訴訟代理人  己○○
上列當事人間確認債權存在事件，本院於中華民國97年6月5日言
詞辯論終結，判決如下：
    主  文
原告之訴駁回。
訴訟費用新臺幣壹萬肆仟壹佰陸拾柒元由原告負擔。
    事實及理由
甲、程序部分：
    被告彰化商業銀行股份有限公司中山北路分行（下稱彰銀中
    山分行）之法定代理人原為戊○○，於本院繫屬中變更為李
    松樹，經其聲明承受訴訟，有公司變更登記表附卷可稽，核
    無不合，應予准許。
乙、實體方面：
一、原告主張：原告前以被告中興紡織廠股份有限公司（下稱中
    興紡織）積欠貨款為由，聲請本院以96年度裁全字第13965
    號裁定對中興紡織為假扣押，並經本院以96年度執全字第39
    69號執行事件（下稱系爭執行事件）扣押中興紡織對彰銀中
    山分行之存款債權，詎彰銀中山分行聲明異議，惟中興紡織
    前曾開立發票日為民國94年10月19日、到期日為94年12月27
    日、面額新臺幣（下同）132萬9,770元、擔當付款人為彰銀
    中山分行、票據號碼為AS0000000之本票（下稱系爭本票）
    予信麟有限公司（下稱信麟公司），嗣信麟公司遺失系爭本
    票，經掛失止付且聲請本院以95年度除字第2293號為除權判
    決，彰銀中山分行原已依法留存系爭本票之票款，然上開除
    權判決經本院以95年度訴字第11893號判決撤銷，彰銀中山
    分行並未支付該票款，又被告間之支票存款往來契約未終止
    前，彰銀中山分行本不得向中興紡織主張以對中興紡織之借
    款債權抵銷該支票存款帳戶中之存款債權，爰請求確認被告
    間中興紡織對彰銀中山分行上開支票存款債權存在等語。並
    聲明：確認中興紡織對彰銀中山分行有132萬9,770元之債權
    存在。
二、被告彰銀中山分行則以：中興紡織自84年3月10日起即陸續
    向彰銀中山分行借款，並於94年11月23日簽訂授信約定書約
    定：中興紡織與彰銀中山分行簽訂授信契據若發生任何違約
    情事，包括未依約繳息在內，而彰銀中山分行向中興紡織主
    張加速到期時，被告間簽訂之「支票存款往來約定書」立即
    失其效力等語。嗣中興紡織經臺灣票據交換所於95年11月3
    日公告為票據拒絕往來戶，彰銀中山分行即向中興紡織主張
    終止支票存款往來契約，並於是日寄發終止契約之通知書，
    並經中興紡織於95年11月6日收受在案，縱中興紡織並未收
    受，其因上開加速到期事由，經彰銀中山分行向臺北士林地
    方法院聲請核發支付命令，命中興紡織應給付彰銀中山分行
    14 億7,877萬2,485元，該支付命令並於96年1月16日確定，
    是被告間之支票存款往來契約至遲已於96年1月16日發生終
    止之效力。本院雖於96年11月28日因系爭執行事件對彰銀中
    山北路分行核發禁止支付命令，禁止中興紡織收取彰銀中山
    分行之存款債權或為其他處分，惟彰銀中山分行已於97年2
    月4日向中興紡織主張以被告間之借款債權抵銷上開支票存
    款帳戶中之存款債權，中興紡織其餘帳戶亦無存款金額，是
    中興紡織對彰銀中山分行已無任何存款債權等語，資為抗辯
    。並聲明：原告之訴駁回。
三、被告中興紡織則稱：對原告之主張並不爭執，惟本件之訴訟
    費用應由彰銀中山分行負擔等語。
四、兩造不爭執事項：
  (一)原告前以中興紡織積欠貨款為由聲請本院以96年度裁全字第
    13965號裁定對中興紡織為假扣押，並經本院以系爭執行事
    件於96年11月28日對彰銀中山分行核發禁止支付命令，禁止
    中興紡織收取彰銀中山分行之存款債權或為其他處分，彰銀
    中山分行則聲明異議。
  (二)中興紡織前曾開立系爭本票予信麟公司，嗣信麟公司遺失系
    爭本票，經掛失止付且聲請本院以95年度除字第2293號為除
    權判決，該除權判決經本院以95年度訴字第11893號判決撤
    銷。
  (三)中興紡織自84年3月10日起陸續向彰銀中山分行借款，嗣於9
    4年11月23日簽訂授信約定書，約定中興紡織與彰銀中山分
    行所簽訂之授信契據若發生任何違約情事，而彰銀中山分行
    向中興紡織主張加速到期時，中興紡織與彰銀中山分行所簽
    訂之「支票存款往來約定書」立即失其效力。
  (四)臺灣票據交換所於95年11月3日公告中興紡織為票據拒絕往
    來戶。
  (五)中興紡織因上開加速到期事由，經彰銀中山分行向臺北士林
    地方法院聲請核發支付命令，命中興紡織應給付彰銀中山分
    行14億7,877萬2,485元，該支付命令並於96年1月16日確定
    。
  (六)彰銀中山分行於97年2月4日以存證信函通知中興紡織系爭本
    票掛失止付保留款回撥中興紡織帳戶，並主張抵銷。
五、得心證之理由：
    原告主張系爭本票之除權判決遭撤銷後，彰銀中山分行並未
    支付該筆票款，中興紡織對彰銀中山分行自有132萬9,770元
    之債權存在，且被告間支票存款往來契約並未終止，彰銀中
    山分行自不得主張抵銷等語，為彰銀中山北路分行所否認，
    並以前開情詞置辯，是本件之爭點厥為：(一)被告間之支票存
    款往來契約是否已失其效力？(二)被告間相互間之債務是否合
    於抵銷之要件？茲析述如次：
  (一)被告間之支票存款往來契約是否已失其效力？
  1.按附解除條件之法律行為，於條件成就時，失其效力，民法
    第99條第2項定有明文。又附有解除條件之法律行為，於條
    件成就時當然失其效力，無待於撤銷之意思表示；另民法第
    258條第1項，係就契約有法定之解除原因，而行使其解除權
    之情形所為規定，如契約附有解除條件，則條件成就時，契
    約當然失其效力，無待於當事人解除權之行使（最高法院31
    年上字第3433號及60年台上字第4001號判例意旨參照）。經
    查，中興紡織與彰銀中山分行於94年11月23日所簽訂之授信
    約定書第9條第2項載明：立約人（即中興紡織）了解並同意
    立約人與貴行（即彰銀中山分行）簽訂之支票存款往來約定
    書，係以立約人與貴行簽訂之任何授信契據及其他契據發生
    任何違約情事，並經貴行依約主張視為到期時，該支票存款
    往來約定書解除條件成就，自條件成就日起失其效力，貴行
    應立即返還立約人帳戶內所餘存之款項，並將所應返還之款
    項抵銷立約人對貴行所負一切債務等語，有該受信約定書附
    卷可稽（見本院卷第63頁）。是中興紡織與彰銀中山分行間
    所簽訂之任何授信契據若發生任何違約情事，包括未依約繳
    息在內，經彰銀中山分行向中興紡織主張加速到期時，渠等
    間之支票存款往來契約即失其效力。而中興紡織自84年3月
    10 日起陸續向彰銀中山分行借款，中興紡織並於95年11月3
    日經臺灣票據交換所公告為支票存款拒絕往來戶，洵屬約定
    之加速到期事由，並經彰銀中山分行向臺北士林地方法院聲
    請核發支付命令，命中興紡織應給付彰銀中山分行14億7,87
    7 萬2,485元，該支付命令並於96年1月16日確定等情，亦有
    中興紡織積欠債務明細、臺北士林地方法院95年度促字第34
    916號支付命令及確定證明書在卷足憑（以上分見本院卷第5
    2頁至第53頁、第32頁至第33頁），應堪信為真實。按諸上
    揭規定及說明，被告間之支票存款往來契約至遲於96年1月1
    6日因約定之解除條件成就而失其效力。
  2.原告雖主張：彰銀中山分行並未通知中興紡織，難認被告間
    之支票存款往來約定書已失效云云，惟被告間既已就支票存
    款往來約定書之效力，約定有解除條件並已條件成就，該約
    定書無待彰銀中山分行另為通知即失其效力，原告之主張，
    尚非可採。
  (二)被告間相互間之債務是否合與抵銷之要件？
    按二人互負債務，而其給付種類相同，並均屆清償期者，各
    得以其債務，與他方之債務，互為抵銷，民法第334條第1項
    前段定有明文。又民法第340條規定，受債權扣押命令之第
    三債務人，於扣押後始對其債權人取得債權者，不得以其所
    取得之債權與受扣押之債權為抵銷。準此，第三債務人於扣
    押前已對其債權人取得債權者，仍得以其所取得之債權與受
    扣押之債權為抵銷（最高法院82年度台上字第2314號判決意
    旨參照）。經查，本院係於96年11月28日對彰銀中山分行核
    發禁止支付命令，禁止中興紡織收取彰銀中山分行之存款債
    權或為其他處分，又中興紡織於95年11月3日經臺灣票據交
    換所公告為支票存款拒絕往來戶後，經彰銀中山北路分行向
    臺北士林地方法院聲請核發支付命令，命中興紡織應給付彰
    銀中山分行14億7,877萬2,485元，該支付命令並於96年1月1
    6日確定，已如上述，是彰銀中山分行顯於中興紡織之存款
    債權受扣押前，即已取得上開對中興紡織之借款債權，並已
    屆清償期，中興紡織尚有14億餘元迄未清償，亦為中興紡織
    所不爭執，揆諸上揭規定及說明，被告間相互間之債務應合
    於抵銷之要件。
六、末按抵銷，應以意思表示，向他方為之，其相互間債之關係
    ，溯及最初得為抵銷時，按照抵銷數額而消滅，民法第335
    條第1項定有明文。本件被告間之支票存款往來契約已失其
    效力，且渠等相互間之債務應合於抵銷之要件，而彰銀中山
    分行復於97年2月4日對中興紡織為抵銷之通知，有臺北雙連
    郵局第278號存證信函及臺灣郵政掛號收件回執在卷可按（
    見本院卷第34頁至第36頁），是中興紡織對彰銀中山北路分
    行之132萬9,770元存款帳戶債權，已因彰銀中山分行主張抵
    銷而消滅。從而，原告請求確認中興紡織對彰銀中山分行有
    132萬9,770元之債權存在，為無理由，應予駁回。
七、本件事證已臻明確，兩造其餘主張、陳述及所提證據，經審
    酌認與本件判決結果不生影響，爰不一一論述，併此敘明。
八、訴訟費用負擔之依據：民事訴訟法第78條。
中    華    民    國    97    年    6     月    20    日
                  民事第四庭  審判長法  官  劉坤典
                                    法  官  余明賢
                                    法  官  賴武志
以上正本係照原本作成。
如對本判決上訴，須於判決送達後20日內向本院提出上訴狀。
中    華    民    國    97    年    6     月    20    日
                                    書記官  施若娟


司法院資訊處製作；財團法人民間司法改革基金會備份。
